【裁判字號】    89,上易,569
【裁判日期】    900109
【裁判案由】    履行契約
【裁判全文】
臺灣高等法院民事判決  八十九年度上易字第五六九號
   上  訴  人   昇宏工程企業有限公司
   法定代理人   陳元雄
   訴訟代理人   劉得男
                郭義明
   被 上訴 人   甲○○
右當事人間履行契約事件，上訴人對於中華民國八十九年九月十九日臺灣臺北地方法
院第一審判決（八十九年度訴字第二二四五號），提起上訴，本院判決如左：
        主    文
上訴駁回。
第二審訴訟費用由上訴人負擔。
        事    實
一、上訴人聲明求為判決：(一)、原判決廢棄。(二)、被上訴人在第一審之訴及假執行之
    聲請均駁回。(三)、第一、二審訴訟費用由被上訴人負擔。其事實上陳述，除與原
    判決記載相同部分，予以引用外，並補稱略以：被上訴人係受訴外人立上工程有
    限公司（下稱立上公司）委託，代為處理訴外人立上公司與上訴人間依約應完成
    之全數棄土作業及代收尾款事務，被上訴人僅提出已完工之二萬五千六百五十八
    立方公尺之棄土證明，其餘一萬二千一百八十四立方公尺之棄土，被上訴人未予
    施作，且無法提出棄土證明，故無法完成基礎版勘驗，依兩造間之協議，被上訴
    人即不得請求支付尾款。所用證據，除援用原審立證方法外，並補提出：工程估
    驗請款單為證。
二、被上訴人聲明求為判決：如主文所示。其事實上陳述，除與原判決記載相同部分
    ，予以引用外，並補稱略以：(一)、被上訴人係經訴外人立上公司同意，以個人之
    名義，直接向上訴人領取其已完成大水窟棄土工程款，並非受任處理訴外人立上
    公司未了之事務。(二)、兩造協議後，另有完成五千一百立方公尺之棄土，非被上
    訴人所完成，益證被上訴人只負責二萬五千六百五十八立方公尺之棄土，其餘一
    萬二千一百八十四立方公尺部分與被上訴人無關。所用證據，援用原審立證方法
    。
        理    由
一、本件被上訴人起訴主張：訴外人立上公司承包上訴人之二重國中停車場土方拆除
    及開挖工程（下稱系爭工程），訴外人立上公司再將棄土工程部分委託被上訴人
    承作，嗣訴外人立上公司停止營業，負責人不知去向，上訴人為取得被上訴人已
    完工之棄土證明，乃簽立協議書，承諾給付被上訴人工程餘款新台幣（下同）二
    百九十八萬元，其中二百萬元已於簽立協議書時給付，其餘九十八萬元尾款，則
    約定於基礎版勘驗完成後，再行領取，詎上訴人於基礎勘驗完成後，卻拒付該九
    十八萬元之尾款等情，爰求為命上訴人給付九十八萬元並加付法定遲延利息之判
    決。
    上訴人則以：上訴人與訴外人立上公司所簽訂之系爭工程合約，訴外人立上公司
    應完成之土方為三萬七千八百四十二立方公尺，而訴外人立上公司僅完成其中三
    萬零七百五十八立方公尺，尚餘七千零八十四立方公尺未處理，詎民國（下同）
    八十八年十一月間訴外人立上公司突告停業，提出一紙委託書表示其依合約完工
    後應得之二百九十八萬元工程款債權全數讓與被上訴人，由被上訴人承擔交付未
    處理部分之棄土完成證明書之義務，上訴人遂與被上訴人簽訂協議書，將已處理
    而無問題之大水窟棄土場計二萬五千六百五十八立方公尺，按比例支付被上訴人
    二百萬元，餘款應待尚未處理之七千零八十四立方公尺土方完成棄土交付棄土完
    成證明書，及完成工程善後清理作業，始予撥付。嗣被上訴人未交付未處理之棄
    土完成證明書，上訴人曾多次向被上訴人請求履行，被上訴人均未予理會，上訴
    人只有再向訴外人立上公司請求履行，訴外人立上公司負責人廖聰明方於八十九
    年二月十三日簽具切結書，表示願於八十九年二月二十日完成，然期限屆至後，
    仍未見履行，上訴人只好於八十九年四月六日另行發包予訴外人有洋開發有限公
    司（下稱有洋公司）處理，支付費用計一百三十三萬八千八百七十六元，並於八
    十九年五月十一日取得大水窟棄土場七千零八十四立方公尺土方收容證明書，上
    開棄土費用顯超過被上訴人主張尚未取得之尾款，況尚有應由被上訴人支付之工
    程善後清理費未計，是被上訴人自不得再向上訴人請求給付尾款云云，資為抗辯
    。
二、經查上訴人與訴外人立上公司簽訂系爭工程合約，棄土部分訴外人立上公司應完
    成之土方為三萬七千八百四十二立方公尺，而訴外人立上公司將其中二萬五千六
    百五十八立方公尺轉由被上訴人施作，並於八十八年十二月二十日出具委託書，
    將其對於上訴人之工程尾款二百九十八萬元之債權讓與被上訴人，兩造即於同日
    簽立協議書，約定由被上訴人先行領取二百萬元，其餘九十八萬元之尾款待基礎
    版勘驗後再行支付之事實，有大水窟棄土場收容證明書、訴外人立上公司委託書
    及兩造之協議書可證（見原審卷第一七、二十一、二十二頁），且為兩造所不爭
    執，自堪信為真實。
三、依訴外人立上公司八十八年十二月二十日簽具之委託書內載：「本公司（指訴外
    人立上公司）承造貴公司（指上訴人）二重國中地下停車場土方工程有關棄土證
    明之款項，尚有餘款二百九十八萬元整，同意貴公司交由甲○○先生領取，並於
    貴公司交款之同時，由甲○○先生交付貴公司棄土完成證明書」（見本院卷第二
    十一頁），固未載明被上訴人所應交付之棄土完成證明書為若干立方公尺，惟兩
    造於同日所簽訂之協議書已載明：「本人甲○○受立上工程有限公司委託處理昇
    宏工程企業有限公司二重國中地下停車場新建工程挖土工程之棄土完成證明，工
    程尾款約計新台幣二百九十八萬元正（詳委託書）；本人先行領取大水窟棄土場
    二萬五千六百五十八立方公尺完工證明工程款二百萬元，其餘款項待昇宏工程企
    業有限公司基礎版勘驗完成後，再行領取，本人同意無條件協助昇宏公司辦理基
    礎版勘驗之建管業務」（見本院卷第二二頁），除二萬五千六百五十八立方公尺
    之棄土完成證明外，並未提及未完成之一萬二千一百八十四立方公尺土方，亦一
    併應由被上訴人繼續施作完成並取得棄土完成證明，被上訴人始得領取九十八萬
    元之尾款，已難認被上訴人有承諾繼續施作未完成部分之土方並取得該部分棄土
    完成證明。況經參酌即使按照上訴人將其餘之七千零八十四立方公尺土方委託訴
    外人有洋公司處理之工程款為一百三十三萬八千八百七十六元（見原審卷第二十
    四頁統一發票）計算，每立方公尺之工程款應為一百八十九元（其計算式為：1,
    338,876元÷7,084＝ 189元），則二萬五千六百五十八立方公尺之工程款應有四
    百八十四萬九千三百六十二元（其計算式為：189元×25,658＝4,849,362元），
    顯見兩造間所簽訂之協議書及訴外人立上公司所簽具之委託書所指訴外人立上公
    司及上訴人同意被上訴人領取之工程餘款二百九十八萬元，應僅係指二萬五千六
    百五十八立方公尺之工程餘款，並未超過上開工程款，甚為合理。又未處理之一
    萬二千一百八十四立方公尺土方，依上開計算式，其工程款應為二百三十萬二千
    七百七十六元（其計算式為：189元×12,184＝2,302,776元），衡諸常情上訴人
    應不可能於兩造協議時僅要求保留九十八萬元而寄望被上訴人於日後繼續施作高
    達二百三十萬三千七百七十六元之未完成工程。再徵諸上訴人因其餘七千零八十
    四立方公尺土方未處理，而於八十九年二月十三日亦僅要求訴外人立上公司負責
    人廖聰明簽具負責賠償損失之切結書（見原審卷第三十五頁）而已，並未一併向
    被上訴人為任何主張或請求，亦始終並未提及被上訴人有任何違反協議之情事，
    益證兩造間僅就被上訴人所承包之棄土工程即二萬五千六百五十八立方公尺部分
    為協議，其餘之棄土完成證明殊非被上訴人所應交付，上訴人自不得以未完成之
    七千零八十四立方公尺之工程款一百三十三萬八千八百七十六元主張扺銷。故被
    上訴人主張尚有九十八萬元工程尾款可向上訴人請求，自屬有據。
四、按附停止條件之法律行為，於條件成就時，發生效力；又因條件成就而受不利益
    之當事人，如以不正當行為，阻其條件之成就者，視為條件已成就，民法第九十
    九條第一項及第一百零一條第一項分別定有明文。依前開協議書之約定，上訴人
    履行給付系爭尾款九十八萬元之義務，顯係附有以系爭停車場工程基礎版勘驗完
    成時為發生效力之停止條件。惟查系爭停車場工程之所以迄未通過基礎版勘驗，
    先係因七千零八十四立方公尺棄土未處理，嗣因主管機關發現上訴人已先行施工
    ，故要求須另提出安全鑑定報告，惟上訴人並未取得安全鑑定報告，致仍無法通
    過基礎版勘驗等情，業據上訴人自認在卷（見原審卷第四十一、五十一頁），足
    見係由於上訴人以不正當行為阻止停止條件之成就，依上開規定，應視為條件業
    已成就。是被上訴人已得請求上訴人給付該工程尾款九十八萬元。
五、綜上所述，被上訴人依據兩造間所簽訂之協議書之約定，請求上訴人給付九十八
    萬元及自起訴狀繕本送達之翌日即八十九年六月一日起至清償日止，按年息百分
    之五計算之利息，自屬應予准許。從而原審所為上訴人敗訴之判決，核無違誤，
    上訴論旨猶執前詞指摘原判決不當，求予廢棄改判，為無理由。
六、至兩造其餘之攻擊或防禦方法及未經援用之證據，經本院斟酌後，認為均不足以
    影響本判決之結果，自無逐一詳予論駁之必要，併此敘明。
七、據上綸結，本件上訴為無理由，依民事訴訟法第四百四十九條第一項、第七十八
    條，判決如主文。
中      華      民      國    九十      年      一      月      九      日
                                臺灣高等法院民事第十三庭
                                    審判長法  官  林  鄉  誠
                                          法  官  陳  駿  璧
                                          法  官  劉  清  景
右正本係照原本作成。
不得上訴。
中      華      民      國    九十      年      一      月     十六     日
                                          書記官  高  澄  純


司法院資訊處製作；財團法人民間司法改革基金會備份。
